【裁判字號】    97,上訴,63
【裁判日期】    970521
【裁判案由】    強盜
【裁判全文】
臺灣高等法院臺南分院刑事判決          97年度上訴字第63號
上  訴  人
即  被  告  廖瑋  
選任辯護人  蘇文奕律師
            陳郁芬律師
上列上訴人因強盜案件，不服臺灣臺南地方法院95年度訴字第10
66號中華民國96年10月30日第一審判決（起訴案號：臺灣臺南地
方法院檢察署95年度偵字第8561號），提起上訴，本院判決如下
：
    主  文
上訴駁回。
    事  實
一、丁○前有犯強制性交、搶奪，及違反麻醉藥品管理條例、肅
    清煙毒條例等案件，於民國93年1月20日縮短刑期假釋出監
    ，假釋期間付保護管束（結束日期96年9月2日，不構成累犯
    ）。猶不知悛悔，竟因無業缺款花用，而意圖為自己不法之
    所有，於95年5月25日，先將開山刀1把、蝴蝶刀（90年11月
    20日已公告廢止查禁）1把、手銬1具及黃色膠帶1捲等物藏
    放在背包內，於同日下午5時許，騎乘車號000－000號輕
    型機車，後載不知情之妻子乙○○（涉犯強盜罪部分，業經
    臺灣臺南地方法院檢察署檢察官於95年10月31日以95年度偵
    字第8561號為不起訴處分確定），表示欲至臺南市○○路00
    0號之0看店面，於行至臺南市○區○○○路00○0號之「FIL
    A專賣店」附近時，因見該店僅1名女店員在內，即停車向乙○○佯稱欲入該店看衣服，之後丁○獨自進入店內假裝選購
    衣物，並趁店員丙○○至地下室倉庫拿取丁○所要求尺寸之
    衣物，欲上至一樓之際（地下室與一樓間有拉門相隔），丁○見機即至該樓梯間，取出事前預藏在背包內之開山刀1把
    ，並跟隨至該倉庫入口處，將刀鋒指向丙○○，要求丙○○
    將財物交出，因丙○○身上未帶錢，丁○遂喝令丙○○不可
    出聲並要求丙○○下去地下室，此時適「FILA專賣店」負責
    人妹妹甲○○抱著嬰孩入內，撞見丁○持刀在該處，丁○轉
    身見狀，立即將手持之開山刀高舉並揮舞刀子，要求甲○○
    入內，丁○同時並禁止甲○○出聲，且將拉門關上，丁○並
    伸出手做出交出財物動作，以此強暴、脅迫之方法，致使丙○○、甲○○2人均不能抗拒，甲○○因而遂將身上僅有之
    現金新臺幣（下同）7百元交給丁○。丁○得款後，復命令
    丙○○、甲○○至地下室，丁○因見另1店員陳文玉已逃出
    店外，立即外出騎乘機車搭載乙○○逃逸。嗣因逃至死巷內
    ，於折返時，為路人攔阻致其人車倒地，當場為警逮捕，並
    扣得丁○所有、供本件犯罪所用工具開山刀、蝴蝶刀各1把
    、手銬1具、黃色膠帶1捲及贓款7百元（業已發還被害人甲○○）。
二、案經臺南市警察局第五分局報臺灣臺南地方法院檢察署檢察
    官偵查起訴。
    理  由
一、被告於警詢、偵查中所述均有證據能力：按被告之自白，非
    出於強暴、脅迫、利誘、詐欺、疲勞訊問、違法羈押或其他
    不正之方法，且與事實相符者，得為證據，刑事訴訟法第15
    6條第1項定有明文。被告犯案為逮捕後迭次於警、偵訊、聲
    請羈押案件訊問時及移審訊問時，被告均坦承強盜犯行無訛
    ，並稱起訴書所記載內容實在（見原審卷第6頁）。被告雖
    於檢察官偵查中陳稱：並未預備行搶，當天有吃戒癮的藥，
    不知自己在做什麼云云（見偵查卷第29頁訊問筆錄），並於
    原審移審訊問時先稱：警詢中所述不實在，警詢中之自白是
    警察誘導，非出於自由意識，另於檢察官偵查中及聲請羈押
    原審訊問中所陳均出於自由意識云云（見原審卷第75頁準備
    程式筆錄），復改陳：當天已吃過戒毒癮的藥，出門後發生
    何事均不知道，一直到警局才突然清醒，發現自己身上都是
    血，伊有告訴警察當時情形，但警察反應是冷言冷語，伊就
    自暴自棄，心灰意冷下配合警察，伊自己想自己編內容，編
    出1份符合警察所需要的筆錄云云（見原審96年10月16日審
    判筆錄）。惟觀諸被告之警詢筆錄內已記載：「（問：有無
    須補充？）我外出要作案前有吃解海洛因的解藥，睡眠時無
    法入睡，精神恍惚下才去強盜，請上級給我1個自新機會」
    等語（見警卷第7頁訊問筆錄）明確。顯見被告雖稱於警詢
    中所述乃經警方誘導，但其就如何經警方誘導，又無法具體
    說明，事後再改稱：見警方對其態度冷淡，自己自暴自棄才
    說出警詢筆錄內容云云，益足見被告所稱警詢筆錄內容所述
    係遭警方誘導云云，明顯不實。此外，復無任何佐證被告於
    警、偵訊中所述內容，係出於強暴、脅迫、利誘、詐欺、疲
    勞訊問、違法羈押或其他不正之方法所得，揆諸前開規定，
    被告於警、偵訊中之自白，均有證據能力，自得作為證據。
二、訊據被告丁○固坦承於上開時間，攜帶開山刀1把、蝴蝶刀1
    把、手銬1具及膠帶1捲等物，並騎乘上述車號輕型機車後載
    乙○○至上址「FILA專賣店」看衣服等情無訛，惟矢口否認
    有何強盜犯行，並辯以：伊當時係因服用行政院衛生署嘉南
    療養院所開立之戒斷毒品海洛因解藥，藥效發作，不知道自
    己做什麼云云。
三、經查：
  (一)被告因長期失業及患有帶狀性泡疹，需款花用及就醫，乃於
    上開時間，攜帶預先藏放西瓜刀1把、蝴蝶刀1把、手銬1具
    及膠帶1捲等物之背包，騎乘上開機車後搭載其妻乙○○，
    於行經上開地點「FILA專賣店」附近時，因見該店僅1名女
    店員在內，即向乙○○佯稱欲看衣物，自行進入該店內佯裝
    選購衣物，並趁店員丙○○至店內地下室倉庫拿取被告所要
    求之尺寸衣物之際，見機即至該樓梯間，取出事前預藏在背
    包內之開山刀1把，並跟隨至該倉庫入口處，將刀鋒指向丙○○，要求丙○○將身上的錢交出，此時適有該店負責人之
    妹妹甲○○抱1位嬰兒入內，被告見狀立即將開山刀舉向甲○○，要求甲○○不可出聲呼救，並要求甲○○將身上財物
    交出，甲○○遂將身上現金7百元交予被告等情，業經被告
    迭次於警詢、檢察官偵查中、聲請羈押案件原審訊問及移審
    法官訊問時，均自白承認（見警卷第3頁至第7頁調查筆錄、
    偵查卷第9頁至第10頁、原審95年聲羈字第290號刑事卷宗第
    4頁至第5頁訊問筆錄、95年訴字第1066號刑事卷第6頁至第8
    頁訊問筆錄）。核與證人丙○○、陳文玉、甲○○及被告之
    妻乙○○等人證述情節均相符合（見警卷第10頁至第14頁、
    第19頁至第23頁調查筆錄、偵查卷第27頁至第29頁、第37頁
    、第40頁至第41頁訊問筆錄，及原審96年10月16日審判筆錄
    ）。此外，被告於強盜得逞後，即騎乘機車逃離，因騎乘入
    死巷，而遭附近民眾攔阻，並為警當場逮捕，並自被告所有
    側背包內起出開山刀、蝴蝶刀各1支、手銬1具及黃色膠帶1
    捲等物及被告強盜所得7百元扣案，有臺南市警察局第五分
    局扣押物品目錄表、贓物認領保管單1紙及現場、被告強盜
    財物、作案工具及所騎乘機車相片共8幀等附卷可資憑佐。
  (二)被告雖辯稱：伊因作案前曾服用戒毒癮藥物，致發生何事均
    不知道云云，選任辯護人並為其辯護稱：被告之精神狀態應
    達心神喪失或精神耗弱云云。然查：
  1.被告因長期施用毒品海洛因成癮，前於93年3月間曾至行政
    院衛生署嘉南療養院精神科進行戒癮治療，而被告為戒癮曾
    住院及門診治療，【所開立藥物並無實證對精神狀態有所影
    響】，但因病有安眠鎮定藥物，如服藥後未入睡，有可能造
    成暫時性意識不清等情，有前開療養院於95年9月4日以嘉南
    般字第0000000000號函及所附被告病歷、出院病歷摘要、門
    診處方明細、急診病歷等資料在卷足按。亦即，被告服用上
    開戒毒癮藥物後，目前並無實證對被告之精神狀態有何影響
    至明。
  2.參以被告自陳：服用戒癮藥物後，一般人均無法自被告外觀
    看出有何意識不清之情形乙語明確。則被告究竟有無服用戒
    癮藥物，服用後是否真有產生意識不清之情形，並無任何證
    據可得佐證。是被告所辯稱外出前曾服用戒癮藥物，即難遽
    信。
  3.何況被告為強盜行為之前，尚能騎乘機車搭載乙○○自其住
    處外出至本案事發地點，於見店內僅剩1名女性店員，即入
    內佯裝選購衣物，並趁丙○○進入地下室倉庫拿取符合被告
    要求尺寸衣物之際，見機取出事前預藏在背包內之開山刀1
    把，並跟隨至倉庫入口處，且要求被害人勿出聲及交出身上
    財物，被告當時之神情、精神狀態與常人並無何異狀之處等
    情，亦據證人甲○○、丙○○2人於原審到庭證述甚詳（見
    原審前開期日審判筆錄），顯見被告之精神狀態與常人無何
    差異。
  4.參以，本院原審依被告之聲請就被告案發當時精神狀態進行
    鑑定，鑑定結果亦認：綜合被告過去之生活史、疾病史、犯
    案經過、身體檢查、精神狀態檢查與心理衡鑑結果，【研判
    被告犯行時之精神狀態，即被告之意識清楚，智識能力為中
    等接近中上智能程度】，其過去雖有鴉片類（海洛因）成癮
    之診斷，曾在精神科治療過，惟被告否認在犯本案期間受到
    任何幻覺或妄想等活性正向精神症狀影響，也無怪異或脫離
    現實之思考邏輯，【相關筆錄資料亦顯示案發當時並無確切
    精神症狀干擾之證據，心理測驗亦顯示無明顯認知判斷上的
    困難。本次鑑定無法確定於案發當時被告是否服用本院所開
    立之藥物，又藥物實際作用之時間、反應強度因人而異。然
    被告對犯行經過多予以避重就輕之回答、合理化解釋或直接
    否認，且其於鑑定過程中對案件相關之人、時、地、事，皆
    可大抵陳述，內容亦與筆錄記載大致相符、時序無誤；相關
    問題之回答亦顯示被告對於事物之基本對錯、道德判斷並無
    明顯之缺損或缺失，在接受及判斷外在環境刺激、自我抉擇
    與行為決定上，仍具有認識與瞭解現實與社會規範的認知能
    力，且能自由決定其意思，亦即並未喪失或減低辨識其行為
    違法之能力，或因此欠缺或減低依其辨識而行為之能力。故
    臨床精神檢查判斷被告目前及就犯行時之精神狀態，均未達
    於精神耗弱或心神喪失之程度】。另被告於使用海洛因或恐
    嚇時並未提及憂鬱心情或自殺意念，亦未見其憂鬱症狀對犯
    案行為造成特別影響等情，有行政院衛生署嘉南療養院於96
    年8月10日以嘉南般字第0000000000號函所附司法精神鑑定
    報告書1份在卷可按。
  5.至被告所舉之證人乙○○於本院審理時雖到庭證稱：「（辯
    護人問：案發當天，被告服用藥物情形如何？）他有服用白
    天的藥，他那天下午也有服用睡前的藥。（辯護人問：睡前
    的藥吃了之後，會有何影響？）有時很正常，有時則會精神
    不濟，像我有1次服用後，騎車出去還跌倒。」云云，然而
    訊之證人乙○○自承：「（問：你服用藥物的程序是否與被
    告相同？）是。（問：是飯前服用或飯後服用藥物？）是飯
    後服用。（問：案發當時，你們是否已吃過飯？）還沒。」
    足見，證人乙○○所述案發日下午被告有服用睡前的藥情節
    ，明顯違反常情。且證人乙○○經本院再質以：「既然被告
    服用較多藥物，為何是被告騎機車載你？」，證人乙○○之
    回答竟為「他就要騎車，我就讓他騎車。」云云，亦殊違經
    驗法則。何況證人乙○○嗣再證稱：「（問：案發當日你們
    出門做何事？）當日我們約了人要去看果汁店的店面。（問
    ：為何當日你們臨時到台南市○○○路00○0號去看衣服？
    ）因為車子不是我騎的，主導的人不是我。我以為時間還沒
    到，他要逛逛而已。」，亦明顯有迴護被告情形。參以證人
    乙○○並坦承：「（問：被告當日精神狀況是否和平日相同
    ？）當時我也在戒毒，戒毒當時會恍惚，我當時無法確定自
    己的精神狀況好不好，所以我也無法確定被告當時精神狀況
    是否正常。」等語。堪認證人乙○○前開被告服藥會精神不
    濟之陳述，純屬證人個人推測之詞，自不得作為有利被告之
    認定。
  6.基上，綜觀被告所犯強盜犯行之過程，及為警逮捕後於警、
    偵訊中之陳述，及依被害人甲○○、丙○○等人之證述，顯
    見被告於行為當時精神狀態良好，對於外界事務之知覺、理
    會、判斷能力，並無較普通人之平均程度顯然減退之情形，
    堪認被告於所犯強盜當時應無精神耗弱或心神喪失之情形。
    因此，被告及其辯護人抗辯被告於案發時精神恍惚，不知所
    為何事乙節，亦無足採。
  (三)被告另辯以：被害人丙○○、甲○○2人當時均未達於不能
    抗拒程度云云。按強盜罪之強暴、脅迫，祇須抑壓被害人之
    抗拒或使被害人身體上、精神上，處於不能抗拒之狀態為已
    足，其暴力縱未與被害人身體接觸，仍不能謂非有強暴、脅
    迫行為，縱令被害人實際無抗拒行為，仍於強盜罪之成立，
    不生影響，最高法院著有22年上字第317號及30年上字第302
    3號判例可資參照。經查，本件扣案之開山刀1把，為金屬材
    質，刀鋒銳利，客觀上已足嚴重威脅人之生命、身體安全。
    參以證人甲○○證稱：渠抱著哥哥的小孩打開拉門欲進入時
    ，就看到被告拿著刀子跟丙○○在裡面，被告轉身看到渠，
    被告眼神有點凶，並揮著刀子要渠進去並不准出聲，且將拉
    門拉上，並向渠要錢，渠有跟被告說不要傷害小孩，並將身
    上錢都拿出來，大約7、8百元，但被告不要零錢，因被告手
    舉刀距離渠所抱的小孩比較近，如果被告一揮刀子，一定會
    先揮到小孩，渠很緊張，也很害怕等情明確；及證人丙○○
    證稱：被告進店看衣服，並選1套要試穿，因沒有尺寸，所
    以到地下室倉庫拿被告尺寸衣服，要上樓時，見被告推門進
    來，並拿著刀子叫渠不要說話、不准出聲，並把錢拿出來，
    因渠身上沒有錢，渠有跟被告說渠身上沒有錢，沒有幾秒後
    ，甲○○抱著小孩進來，被告就拿刀要甲○○也進來，被告
    拿刀靠渠很近，就在渠身邊，只要稍微揮動就會傷到渠，當
    時心裡當然覺得害怕，且因被告拿著刀子沒有辦法反抗被告
    等語甚明（均同上開筆錄）。堪認被告手持前述開山刀進入
    欲通往地下室之樓梯間處，該處空間範圍狹小，且所舉之刀
    為刀鋒銳利之開山刀，被告所舉刀距離丙○○、甲○○2人
    之距離甚近，是被告所舉之開山刀客觀上，顯已足致生對丙○○、甲○○2人生命、身體之重大危害，衡以該樓梯間並
    無何工具足供丙○○2人用以抵抗被告，再加上甲○○手中
    尚懷抱毫無自保能力之嬰孩，渠等除擔心個人安危外，甚至
    擔心該嬰兒可能遭被告傷害，實無法期待丙○○、甲○○2
    人對被告有何抵抗之能力。至於甲○○雖稱：當時有大聲對
    被告說「你是誰，你要做什麼」，故意提高聲量，希望有人
    可以聽得到及「小孩是無辜的，我錢給你」等語，然此顯僅
    屬甲○○個人在面臨緊急狀況時較機警、靈敏而為前開言行
    ，尚難僅以個人臨危不亂之情狀，即可認被告行為未致被害
    人丙○○、甲○○2人達於不能抗拒之程度。並輔以被告手
    舉開山刀不斷揮舞方式恫嚇丙○○、甲○○2人，且要求其
    交付財物，丙○○、甲○○2人於無法逃離現場且尚懷抱毫
    無自保能力之嬰孩情形下，2人此時心生畏怖情狀已達不能
    抗拒之地步，自合於情理。被告前開犯行，應認已足壓制丙○○及甲○○2人使其等達至不能抗拒之程度甚明。從而，
    被告此部分所辯，亦係推諉卸責之詞，委無足取。
四、綜上所述，被告前開所辯，均無足採。本案事證明確，被告
    犯行洵堪認定。
五、查被告丁○犯案時所攜持之開山刀，為金屬材質，刀刃鋒利
    ，刀柄為木製材質，有該開山刀1把扣案可稽，客觀上自足
    對人之身體、生命構成危險，要屬兇器無誤。核被告所為，
    係犯刑法第330條第1項之攜帶兇器強盜罪。
六、原審以被告罪證明確，因予適用刑法第321條第1項第4款、
    第330條第1項規定，並審酌被告素行不佳，有臺灣高等法院
    被告前案紀錄表1份在卷可憑，身強體壯，竟因沉溺毒癮，
    無正當職業，缺款花用，而一再犯案，竟持刀強盜，嚴重破
    壞社會治安，危害商家安全甚鉅，亦造成被害人極大之驚嚇
    及恐懼，及犯後否認犯行之態度等一切情狀，量處被告有期
    徒刑7年6月；末並說明扣案之開山刀1把、蝴蝶刀1把、黑色
    手銬1具及黃色膠帶1捲，均為被告所有，且供犯本案所用或
    犯罪預備之物品，併依刑法第38條第1項第2款及第3款之規
    定宣告沒收。本院經核，原判決認事用法洵無違誤，量刑亦
    堪認妥適。被告上訴意旨空言否認犯罪，為無理由，應予駁
    回。
據上論結，應依刑事訟訴法第368條，判決如主文。 
本案經檢察官劉得鉦到庭執行職務。
中    華    民    國    97    年    5     月    21    日
                  刑事第二庭    審判長法  官  葉居正
                                      法  官  洪碧雀
                                      法  官  郭千黛
以上正本證明與原本無異。
如不服本判決，應於收受本判決後十日內向本院提出上訴書狀。
其未敘述上訴理由者並得於提起上訴後十日內向本院補提理由書
狀（均須按他造當事人之人數附繕本）「切勿逕送上級法院」。
                                      書記官  尤乃玉
中    華    民    國    97    年    5     月    21    日

附錄:本判決論罪科刑法條全文
中華民國刑法第321條
（加重竊盜罪）
犯竊盜罪而有左列情形之一者，處6月以上、5年以下有期徒刑：
一、於夜間侵入住宅或有人居住之建築物、船艦或隱匿其內而犯
之者。
二、毀越門扇、牆垣或其他安全設備而犯之者。
三、攜帶兇器而犯之者。
四、結夥三人以上而犯之者。
五、乘火災、水災或其他災害之際而犯之者。
六、在車站或埠頭而犯之者。
前項之未遂犯罰之。

中華民國刑法第330條
（加重強盜罪）
犯強盜罪而有第321條第1項各款情形之一者，處7年以上有期徒
刑。
前項之未遂犯罰之。

司法院資訊處製作；財團法人民間司法改革基金會備份。
